臺灣高等法院刑事判決
111年度上易字第408號
上  訴  人  
即  被  告  許凱寧



上列上訴人即被告因妨害名譽案件，不服臺灣臺北地方法院110
年度易字第489號，中華民國110年12月14日第一審判決（起訴案
號：臺灣臺北地方檢察署110年度偵字第182、27081號），提起
上訴，本院判決如下：
    主  文
上訴駁回。
    事實及理由
一、經本院審理結果，認第一審以上訴人即被告（下稱「被告」
    ）甲○○犯刑法第310條第2項之加重誹謗罪，處拘役50日，如
    易科罰金，以1仟元折算壹日。認事用法及量刑均無不當，
    應予維持，並引用第一審判決書記載之事實、證據及理由（
    如附件）。
二、被告上訴意旨略以：那棟公寓的大門鎖是壞掉，任何人都可
    以進出，沒有門禁，無證據證明該公告是我張貼。又監視器
    雖有拍攝到我拿取公告之畫面，但我看到公告掉落在樓梯間
    ，我就順手拿起來，不能說我手上有公告，就說是我張貼，
    況且那個巷子每天都有其他計程車會去停放，看到公告內容
    也不會第一時間讓人聯想到是告訴人，縱使我有用影片去提
    告，也不能認定我說的影片中之人就是告訴人云云。
三、經查：
  ㈠原審以原判決事實欄所載犯罪事實，認定被告犯刑法第310條
    第2項之加重誹謗罪，處拘役50日，如易科罰金，以1仟元折
    算壹日，業於原判決理由中論述明確，且於量刑時審酌被告
    僅因其車輛遭不明人士刮損，經檢察官查明確認非告訴人所
    為後，仍對告訴人仍心懷不滿，竟以張貼本案公告方式辱罵
    、詆毀告訴人，顯欠缺尊重他人之觀念，被告犯後猶空言否
    認，飾詞狡辯，難認其有悔悟之意，且被告迄今未與告訴人
    達成和解或賠償告訴人所受損害，兼衡被告自陳大學畢業之
    智識程度、現從事服務業、每月收入約新臺幣5萬元、目前
    須扶養父母及就讀幼兒園之小孩之家庭經濟狀況（見原審卷
    第81頁）暨其犯罪動機、目的、手段等一切情狀，量處拘役
    50日，並諭知易科罰金之折算標準，所為量刑已就刑法第57
    條規定詳為審酌，尚稱妥適，既未逾越法定刑度，亦無濫用
    自由裁量之權限，並無明顯失當或不合比例原則之處。
  ㈡被告執前詞提起上訴。惟：
　⒈原審已敘明被告前與告訴人為鄰居關係，告訴人係以駕駛計
    程車為業，被告曾因其所有自用小客車遭他人以不明物品刮
    損，對告訴人提起毀損告訴，經北檢檢察官以109年度偵字
    第10899號為不起訴處分確定。又告訴人自民國109年5月31
    日起至110年3月1日，陸續在公寓之1樓鐵門及樓梯間，發現
    貼有本案公告後，即自行將本案公告取下，並報由警方處理
    等情，業據告訴人於警詢、偵訊及原審審理中指訴明確，並
    有上開不起訴處分書在卷可佐，堪以認定。另被告於偵查及
    原審中雖供述：本案公告的文字部分係鄰居負責繕打及張貼
    散布，監視器翻拍照片及影片連結則是其提供等語，然被告
    卻未陳明鄰居究係何人，復未就其他鄰居亦有車輛遭刮損一
    事提出相關證據以實其說，從而，被告所指本案公告有鄰居
    幫忙製作乙節，實屬無從查證之幽靈抗辯。此外，原審勘驗
    告訴人提出之影音檔案，被告於109年8月29日21時33分許經
    過告訴人家門口，並可聽見被告向告訴人之配偶稱「慢慢撕
    啦，印了一百多張到處貼了啦，慢慢找，慢慢撕」等語，其
    後告訴人之配偶旋於同日21時34分許至1樓門口處，即發現
    本案公告張貼在紅色大門等情，綜觀上開情詞，足認被告即
    係製作及張貼本案公告之人無誤（詳見原判決理由欄貳、二
    、㈠㈡），並經本院引用於前。是被告辯稱：該公寓沒有門禁
    ，任何人均得進入，不能證明係其製作及張貼本案公告云云
    ，不可採信。
　⒉至被告辯稱：那個巷子尚有其他計程車停放，看到公告內容
    也不會聯想到是告訴人，縱使我有用影片去提告，也不能認
    定影片中之人就是告訴人云云，並於本院提出巷內尚有其他
    計程車停放之照片4張（見本院卷第199至205頁）。惟告訴
    人於原審中證稱：本案公告所附監視錄影畫面翻拍照片中之
    人物就是其本人，之前被告對其提告毀損案件，其去派出所
    製作筆錄時，就馬上向員警說影片中之人確係其本人，又其
    在本案公寓居住已3、40年之情（見原審卷第75至77頁），
    況被告於原審中亦供稱：其個人認為本案公告所附之2張照
    片中之人就是告訴人等語（見原審卷第81頁），堪認告訴人
    既已在本案社區居住長達逾30年，是本案公寓之住戶當可輕
    易知悉本案公告所指涉之對象即係告訴人之事實。是被告雖
    提出前開照片，仍無由為有利於被告之認定。
四、綜上所述，本件被告上訴為無理由，應予駁回。
據上論斷，應依刑事訴訟法第368條、第373條，判決如主文。
本案經檢察官黃逸帆提起公訴，檢察官劉斐玲到庭執行職務。
中　　華　　民　　國　　111 　年　　5 　　月　　19　　日
　　　　　　      刑事第七庭  審判長法　官  孫惠琳
　　　　　　　　　　　　　　　　　  法　官  王惟琪
　　　　　　　　　　　　　　　　　  法　官  連雅婷
以上正本證明與原本無異。
不得上訴。
                                    書記官  潘文賢
中　　華　　民　　國　　111 　年　　5 　　月　　20　　日

附件：
臺灣臺北地方法院刑事判決
110年度易字第489號
公　訴　人　臺灣臺北地方檢察署檢察官
被　　　告　甲○○　
　　　　　　　　　　
　　　　　　　　　　
　　　　　　　　　　
上列被告因妨害名譽案件，經檢察官提起公訴（110年度偵字第1
82號）及移送併辦（110年度偵字第27081號），本院判決如下：
    主  文
甲○○犯加重誹謗罪，處拘役伍拾日，如易科罰金，以新臺幣壹仟
元折算壹日。
    事  實
甲○○明知同住於新北市○○區○○街0巷公寓（下稱本案公寓）之鄰
居乙○○未於民國109年1月8日5時50分許，在新北市○○區○○街0巷
之路邊停車格處，以不明銳器刮損停放在該處之甲○○所有之自用
小客車右後車門及後方保險桿，且甲○○對乙○○提出毀損告訴後，
業經臺灣臺北地方檢察署（下稱北檢）檢察官於109年4月30日以
109年度偵字第10899號為不起訴處分確定，竟仍意圖散布於眾，
基於公然侮辱及誹謗之概括犯意，自民國109年5月31日起至110
年3月1日，接續在本案公寓之1樓鐵門及樓梯間，張貼「敬告」
公告（下稱本案公告），其上附有監視器錄得乙○○於109年1月8
日5時50分許，行經甲○○車輛旁之影像翻拍照片2張，並以文字註
記「通知各位芳鄰，本巷不幸住有刮車惡賊，於近年四處刮別人
的車，圖片為今年1月初的犯案過程，該惡賊的特徵為滿頭白髮
、開計程車（計程車業的敗類，已通報計程車駕駛工會、交通部
、FB社團，列為惡劣駕駛，以及控管黑名單），也常在凌晨出門
犯案，因本社區監視器不足，易讓該惡賊逍遙法外、人人自危，
但人在做天在看，惡賊報應遲早臨頭！提供犯案過程影片，供各
位芳鄰參考指認，避免遭其惡行，影片名稱：玫瑰中國城如意街
刮車惡賊，影片網址：https://youtu.be/00000000000」等語，
足以毁損乙○○之個人名譽、貶損其社會評價及人格尊嚴。
    理  由
壹、程序方面：
一、按不起訴處分已確定，有發現新事實或新證據之情形，得對
    於同一案件再行起訴，刑事訴訟法第260條第1款定有明文。
    所謂新證據，祇須於不起訴處分時，所未知悉或未曾發現之
    證據，即足當之，不以於處分確定後始新發生之事實或證據
    為限，亦即新證據，不論係於不起訴處分前，未經發見，至
    其後始行發見者，或不起訴處分前，已經提出未經檢察官調
    查、斟酌者均屬之，且以可認被告有犯罪嫌疑者為已足，並
    不以確能證明犯罪為必要。是如經檢察官就其發現者據以提
    起公訴，法院即應予以受理，而為實體上之裁判，最高法院
    110年度台上字第4167號判決意旨足資參照。查被告甲○○於
    民國109年5月31日、同年6月5日及7日，在本案公寓張貼本
    案公告之事實，雖經北檢檢察官於109年8月14日以109年度
    偵字第21871號為不起訴處分確定，有該不起訴處分書及臺
    灣高等法院被告前案紀錄表各1份在卷可參。惟本案經告訴
    人乙○○提出自行蒐證之監視器錄影檔案及翻拍照片，並另行
    提起告訴，再經檢察官調查後，認被告有犯罪嫌疑，揆諸前
    揭說明，告訴人提出之監視器檔案及翻拍照片即屬新證據，
    檢察官復參酌其他相關事證綜合判斷而提起公訴，即合於刑
    事訴訟法第260條第1款再行起訴禁止之例外規定，先予敘明
    。
二、本案所引用之供述及非供述證據，檢察官及被告甲○○均不爭
    執各該證據之證據能力（見本院110年度易字第489號卷，下
    稱本院卷，第33頁至第34頁），且亦查無依法應排除其證據
    能力之情形，是後述所引用證據之證據能力均無疑義。
貳、實體方面：　　
一、訊據被告矢口否認有何公訴人所指犯行，辯稱：其之前所住
    之社區有很多住戶的車被不明人士刮損，當時其有錄到刮車
    者的影像，所以社區住戶一同製作本案公告來提醒大家注意
    ；本案公告所附之影像模糊，且本案公告內容所描述之人，
    無法特定就是告訴人乙○○，其並無妨害告訴人之名譽云云。
二、經查：
　㈠被告前與告訴人為本案公寓上下樓層之鄰居，告訴人係以駕
    駛計程車為業，被告曾因其所有自用小客車之右後車門及後
    方保險桿於109年1月8日5時50分許遭他人以不明物品刮損一
    事，對告訴人提起毀損告訴，經北檢檢察官於109年4月30日
    以109年度偵字第10899號為不起訴處分確定，告訴人自109
    年5月31日起至110年3月1日，陸續在本案公寓之1樓鐵門及
    樓梯間，發現貼有本案公告後，即自行將本案公告取下，並
    報由警方處理等情，業據告訴人於警詢、偵訊及本院審理中
    陳明在卷【見北檢110年度偵字第182號卷一（下稱偵卷一）
    第7頁至第10頁、第49頁，本院卷第72頁至第75頁】，並有
    上開不起訴處分書在卷可佐【見北檢110年度偵字第182號卷
    二（下稱偵卷二）第155頁至第156頁】，且為被告所不爭執
    ，是此部分事實，首堪認定。
　㈡被告於偵訊及本院準備程序中雖均供稱：本案公告的文字部
    分係鄰居負責繕打及張貼散布，監視器翻拍照片及影片連結
    則是其提供等語（見偵卷一第62頁，本院卷第32頁至第33頁
    ），然被告卻始終未陳明鄰居究係何人，復未就其他鄰居亦
    有車輛遭刮損一事提出相關證據以實其說，從而，被告所指
    本案公告有鄰居幫忙製作乙節，實屬無從查證之幽靈抗辯，
    本院已難憑採。又，被告於本院審理中亦自陳：告訴人裝設
    之監視器有拍到其拿著本案公告下樓等語（見本院卷第77頁
    ），佐以本院勘驗告訴人提出之影音檔案，被告於109年8月
    29日21時33分許經過告訴人家門口，並可聽見被告向告訴人
    之配偶稱「慢慢撕啦，印了一百多張到處貼了啦，慢慢找，
    慢慢撕」等語，其後告訴人之配偶懸於同日21時34分許至1
    樓門口處，即發現本案公告張貼在紅色大門等情（見本院卷
    第43頁至第44頁），依此而觀，足認被告即係製作及張貼本
    案公告之人無誤。
　㈢告訴人於本院審理中具結證稱：本案公告所附監視錄影畫面
    翻拍照片中之人物，就是其本人，之前被告對其提告毀損案
    件，其去派出所製作筆錄時，就馬上向員警說影片中之人確
    係其本人等語（見本院卷第75頁至第76頁）；被告於本院審
    理中亦供稱：其個人認為本案公告所附之2張照片中之人就
    是告訴人等語（見本院卷第81頁）。據此，被告所製作本案
    公告所指惡意刮損他人車輛者，其主觀上已認係告訴人所為
    之事實，足堪認定。又被告於偵訊中陳稱：告訴人在我們社
    區很有名等語（見偵卷一第62頁），告訴人於審理中亦稱：
    其在本案公寓居住已三、四十年等語（見本院卷第77頁），
    基上，告訴人既已在本案社區居住長達逾30年，是本案公寓
    之住戶當可輕易知悉本案公告所指涉之對象即係告訴人甚明
    。
　㈣按刑法誹謗罪係以意圖散布於眾，而指摘或傳述足以毀損他
    人名譽之事，為其成立要件，行為人所指摘或傳述之事是否
    「足以毀損他人名譽」，應就被指述人之個人條件以及指摘
    或傳述之內容，以一般人之社會通念為客觀之判斷，如行為
    人所指摘或傳述之具體事實，足以使被指述人受到社會一般
    人負面評價判斷，則可認為足以損害被指述人之名譽；再散
    布之文字倘依遣詞用字、運句語法整體以觀，或依其文詞內
    容所引發之適度聯想，以客觀社會通念價值判斷，如足以使
    人產生懷疑或足以毀損或貶抑被害人之人格聲譽，或造成毀
    損之可能或危險者，即屬刑法第310條第2項所處罰之誹謗行
    為。
　㈤另刑法第27章之「妨害名譽」罪章，依其保護人格法益之層
    次與內容上之不同，本即訂有不同之行為規範，此參酌同法
    第309條之「公然侮辱罪」，一旦有公然侮辱他人之行為，
    即應負有刑事責任，而未若同法第310條、第311條有關誹謗
    罪之成立，尚有不罰規定或免責要件自明。又公然侮辱罪係
    指對人詈罵、嘲笑、侮蔑，其方法並無限制，不問以文字、
    言詞、態度、舉動，只須以公然方式為之，而足使他人在精
    神上、心理上有感受難堪或不快之虞，足以減損特定人之聲
    譽、人格及社會評價，即足當之，且不以侮辱時被害人在場
    聞見為要件。而此「侮辱」，係指以粗鄙之言語、舉動、文
    字、圖畫等，對他人予以侮謾、辱罵，足以減損或貶抑他人
    在社會上客觀存在之人格地位而言，且衹須有減損或貶抑被
    害人之聲譽、人格及社會評價之虞為已足，不以實已發生損
    害為必要。本罪之規範作用，係在保護個人經營社會群體生
    活之人格法益，從而是否構成「侮辱」之判斷，除應注意行
    為人與被害人之性別、年齡、職業等個人條件外，並應著重
    行為人與被害人間之關係、行為時之客觀情狀、行為地之方
    言或語言使用習慣等事項，依社會一般人對於語言使用之認
    知，進行客觀之綜合評價。
　㈥被告對告訴人提告之毀損案件，業經檢察官為不起訴處分確
    定乙節，業如前述，被告卻於本案公告上以「刮車惡賊」、
    「該惡賊的特徵為滿頭白髮、開計程車（計程車業的敗類……
    已通報列為惡劣駕駛，以及控管黑名單）」影射告訴人，客
    觀上足使閱覽本案公告之不特定人形成「告訴人即為該社區
    之刮車惡賊」之負面印象，是本案公告之內容顯足以毀損告
    訴人之名譽無疑。另，被告於本案公告中以「惡賊」、「敗
    類」、「惡劣駕駛」、「控管黑名單」等詞，明顯均係批評
    他人之語詞，亦帶有人身攻擊之意味，包含輕侮、鄙視對方
    之意，均足使人在精神上、心理上感覺難堪，而被告為年逾
    35歲之成年人，顯有相當之生活經驗，對於上開各用詞均屬
    侮辱人之用語，當無不知之可能，卻猶在本案公告上以上開
    字詞形容告訴人，是被告主觀上顯有侮辱告訴人之意，甚為
    灼然。
　㈦被告雖辯稱：本案公告係為了維護社區住戶之安全所為，依
    刑法第311條規定，應該不罰云云。惟：
　　⒈以善意發表言論，而因自衛、自辯或保護合法之利益，或
      對於可受公評之事，而為適當之評論者，不罰，刑法第31
      1條第1款、第3款固分別定有明文，然刑法第311條之免責
      事由，須行為人以善意發表言論，且其所為言論適當合理
      ，始得據之以為免責。又刑法第310條第3項前段以對誹謗
      之事，能證明其為真實者不罰，係針對言論內容與事實相
      符者之保障，並藉以限定刑罰權範圍，非謂指摘或傳述誹
      謗事項之行為人，必須自行證明其言論內容確屬真實，始
      能免於刑責。行為人雖不能證明言論內容為真實，但依其
      所提證據資料，認為行為人有相當理由確信其為真實者，
      即不能以誹謗刑責相繩，亦不得以此項規定而免除檢察官
      於刑事訴訟程序中，依法應負行為人毀損他人名譽之舉證
      責任，或法院發現其為真實之義務（司法院大法官釋字第
      509號解釋文參照）。是刑法第310條第3項前段僅在減輕
      被告證明其言論即指摘或傳述之事項為真實之舉證責任，
      惟行為人仍須提出證據資料，證明有相當理由確信其所為
      言論即指摘或傳述之事項為真實，否則仍非不能構成誹謗
      罪責。而證據資料係行為人所指摘或傳述事項之依據，此
      所指證據資料係真正，或雖非真正，但其提出並非因惡意
      前提下，有相當理由確信其為真正者而言；行為人若明知
      其所指摘或陳述之事顯與事實不符者，或對於所指摘或陳
      述之事，是否與事實相符，仍有所質疑，而有可供查證之
      管道，竟因重大輕率而未加查證，或持即使誹謗他人亦在
      所不惜之態度，而仍任意指摘或傳述，自應構成誹謗罪（
      最高法院101年度台上字第3464號判決意旨參照）再，所
      謂「適當之評論」，指個人基於其主觀價值判斷，提出其
      主觀之評論意見而無情緒性或人身攻擊性之言論而言，如
      係出於情緒性謾罵，作人身攻擊，即難認係適當之評論。
      在言論自由與個人名譽保障之權衡取捨間，現今社會日常
      生活中，固應對於他人不友善之作為或言論存有一定程度
      之容忍，惟仍不能強令他人忍受逾越合理範圍之言詞。
　　⒉被告在檢察官已就告訴人毀損案件為上開不起訴處分確定
      後，仍以相同之監視器翻拍照片作為本案公告之內容，而
      未進行其他查證或提出相關資料佐證本案公告所指之刮車
      惡賊即係告訴人之事實，即率爾以本案公告散布不實內容
      ，顯已逾越言論自由之範圍，自難認係善意之發表言論，
      當無刑法第310條第3項前段之適用，亦不符刑法第311條
      所定各款免責事由，是被告此部分所辯，洵屬無稽。
三、綜上所述，被告所辯均非可採，本案事證明確，被告犯行洵
    堪認定，應予依法論科。
四、論罪科刑：
　㈠核被告所為，係犯刑法第309條第1項之公然侮辱罪、第310條
    第2項之加重誹謗罪。被告先後張貼「敬告」公告公然侮辱
    及誹謗告訴人，各行為之獨立性極為薄弱，主觀上亦分別係
    出於單一之犯意，依一般社會健全觀念，應分別視為數個舉
    動之接續施行，合為包括之一行為予以評價為當，應就各該
    罪名論以接續犯之一罪。又被告以一行為同時觸犯上開罪名
    ，侵害同一之法益，為想像競合犯，應依刑法第55條規定，
    以刑法第310條第2項之加重誹謗罪處斷。再，檢察官移送併
    辦部分，與本案具裁判上一罪關係，為起訴效力所及，本院
    應併予審究。
　㈡爰以行為人之責任為基礎，審酌被告僅因其車輛遭不明人士
    刮損，經檢察官查明確認非告訴人所為後，仍對告訴人仍心
    懷不滿，竟以張貼本案公告方式辱罵、詆毀告訴人，顯欠缺
    尊重他人之觀念，被告犯後猶空言否認，飾詞狡辯，難認其
    有悔悟之意，且被告迄今未與告訴人達成和解或賠償告訴人
    所受損害，兼衡被告自陳大學畢業之智識程度、現從事服務
    業、每月收入約新臺幣5萬元、目前須扶養父母及就讀幼兒
    園之小孩之家庭經濟狀況（見本院卷第81頁）暨其犯罪動機
    、目的、手段等一切情狀，量處如主文所示之刑，並諭知易
    科罰金之折算標準，以示懲儆。
五、據上論斷，應依刑事訴訟法第299條第1項前段，判決如主文
    。
本案經檢察官黃逸帆提起公訴，檢察官楊大智移送併辦，檢察官
李山明到庭執行職務。
中　　華　　民　　國　　110 　年　　12　　月　　14　　日
　　　　　　　　　刑事第六庭    法　官  劉俊源
上正本證明與原本無異。
如不服本判決，應於收受送達後20日內向本院提出上訴書狀，並
應敘述具體理由；其未敘述上訴理由者，應於上訴期間屆滿後20
日內向本院補提理由書狀（附繕本），「切勿逕送上級法院」。
　　　　　　　　　　　　　　　　書記官　洪紹甄
中　　華　　民　　國　　110 　年　　12　　月　　14　　日
附錄本案論罪科刑法條全文如下：
中華民國刑法第309條：
公然侮辱人者，處拘役或9千元以下罰金。
以強暴犯前項之罪者，處1年以下有期徒刑、拘役或1萬5千元以
下罰金。

中華民國刑法第310條：
意圖散布於眾，而指摘或傳述足以毀損他人名譽之事者，為誹謗
罪，處1年以下有期徒刑、拘役或1萬5千元以下罰金。
散布文字、圖畫犯前項之罪者，處2年以下有期徒刑、拘役或3萬
元以下罰金。
對於所誹謗之事，能證明其為真實者，不罰。但涉於私德而與公
共利益無關者，不在此限。